臺灣彰化地方法院刑事判決　　　　　　　　　　　　　九十三年度易字第八六號
　　公　訴　人　臺灣彰化地方法院檢察署檢察官
　　被　　　告　乙○○
　　選任辯護人　趙惠如律師
右列被告因偽造文書案件，經檢察官提起公訴（九十三年度偵字第四八四六號），本
院判決如左：
    主  文
乙○○行使從事業務之人，明知為不實之事項，而登載於其業務上作成之文書，足以
生損害於公眾及他人，處拘役伍拾日，如易科罰金，以佰元折算壹日。
    事  實
一、乙○○自民國八十八年三月二十四日起，擔任址設彰化縣和美鎮○○路一八○號
    道周醫院之執行長，負責行政及醫務管理事務，且申報勞工保險薪資製作勞工保
    險投保薪資調整表為其附隨業務，為從事業務之人。其明知在道周醫院擔任放射
    士職務之丁○○於九十年五月間所領取屬經常性給與之工資為新台幣（下同）五
    萬八千零五十元，於最近三個月即九十年三、四、五月收入之平均工資為五萬餘
    元，依行政院勞工委員會於八十七年八月二十八日發布修正之「勞工保險投保薪
    資分級表」之規定，應申報投保薪資為四萬二千元，而於接獲勞工保險局通知丁○○投保薪資過低應予調整時，為減少雇主即道周醫院依法應負擔之勞工保險費
    支出，竟基於行使業務上登載不實文書之犯意，於九十年五月某日，在上開道周
    醫院內，利用不知情之會計康玉娟，在其職務上所制作之勞工保險投保薪資調整
    表全民健康保險投保金額調整表上，虛載丁○○於九十年六月一日調整後之薪資
    為二萬二千八百元，並於同月二十二日，持向勞工保險局申報調整丁○○之勞工
    保險投保薪資，足以生損害於丁○○本人及勞工保險局對勞工保險業務管理之正
    確性。
二、案經丁○○訴由臺灣彰化地方法院檢察署檢察官偵查起訴。
    理  由
一、訊據被告乙○○就自八十八年三月二十四日起，擔任道周醫院執行長，負責行政
    、醫務管理及申報勞工保險薪資等事務，於接獲勞工保險局通知丁○○投保薪資
    過低應予調整時，指示道周醫院會計康玉娟，在勞工保險投保薪資調整表全民健
    康保險投保金額調整表上，填載丁○○調整後之薪資為二萬二千八百元，並於九
    十年五月二十二日，持向勞工保險局申報丁○○之勞工保險投保薪資等情不諱，
    惟矢口否認有何行使業務上登載不實文書犯行，並辯稱：丁○○薪資有固定薪資
    及變動薪資，變動薪資有特殊加給、大小夜班、逾時工時費用，伊即以丁○○之
    固定薪資，向勞工保險局申報調整丁○○之勞工保險投保薪資云云；被告選任之
    辯護人則辯稱：勞工保險薪資申報義務屬公法義務，故不構成業務上登載不實文
    書罪，且勞工薪資本有經常性給與及非經常性給與，被告非法律專家，不知如何
    申報，亦非明知丁○○屬經常性給付之工資為五萬餘，而故意以多報少等語。經
    查：
（一）按工資係謂勞工因工作而獲得之報酬，包括工資、薪金及按計時、計日、計月
      、計件以現金或實物等方式給付之獎金、津貼及其他任何名義經常性給與均屬
      之，勞動基準法第二條第三款定有明文。依該條款就工資之定義觀之，於認定
      何項給付內容屬於工資，係以是否具有「勞務之對價」及「經常性之給與」之
      性質而定，而於判斷給付是否為「勞務之對價」及「經常性之給與」，應依一
      般交易觀念決之，至於其給付名稱如何，在非所問，如此解釋始可防止雇主對
      勞工因工作而獲得之經常性報酬，不以工資之名義而改用其他名義，規避該給
      付計入平均工資內。所謂「勞務之對價」，係指勞工因勞動契約或現實地提供
      勞務，而由雇主所取得的對價；所謂「經常性給與」，係指在一般情形下，按
      時間或制度，勞工經常可以得到之給付，準此，倘勞工因勞動契約或現實地提
      供勞務，而按時間或制度，經常可以由雇主取得之對價，而非雇主基於勉勵、
      恩惠、照顧等目的所為之福利措施者，即為工資。本件丁○○所提出之九十年
      五月份之員工薪資明細表中分別列有本薪、專業津貼、主管獎金、資歷獎金、
      工作獎金、全勤獎金、其他獎金、年資加給、執照費、加班費、小夜班、大夜
      班、Ｄ＼Ｎ班等項目，而前開項目，皆非勞動基準法施行細則第十條各款所定
      非屬經常性給與之給與，且右開本薪係每月固定領取；專業津貼因丁○○係Ｘ
      光之專業，故每月亦固定領取；主管獎金因丁○○擔任放射組組長之幹部，故
      每月亦固定領取；資歷獎金係以丁○○先前在他家醫院擔任放射士之資歷為基
      準，亦每月固定領取；全勤獎金係國定假日外，未請事假即可領取；年資加給
      係丁○○在道周醫院任職之年資，亦係每月固定領取；執照費係因丁○○擔任
      放射士職務，須有Ｘ光操作執照，丁○○領有Ｘ光操作執照，故每月亦固定領
      取；加班費係指已超過工作時間仍繼續工作，道周醫院每月皆須加班；小夜班
      、大夜班，分係指二十三時前及二十三時後至翌日早上之時間，為輪班制，丁○○亦須輪班等情，業據證人丁○○於本院審理時證述無訛，亦為被告所是承
      ，另工作獎金係依丁○○工作表現情形，道周醫院每月皆會發放，僅係金額不
      同而已，復據被告供承無訛，則右開本薪、專業津貼、主管獎金、資歷獎金、
      工作獎金、全勤獎金、年資加給、執照費、加班費、小夜班、大夜班等項目，
      既係按月定額發給，且為丁○○因提供勞務所取得的對價及因工作所獲得之報
      酬，復具經常性，自屬工資無訛，則丁○○於九十年五月所領取之工資計五萬
      八千零五十元，亦可認定。而被告係道周醫院執行長，負責道周醫院所有行政
      及醫務管理業務，丁○○係道周醫院前任負責人聘僱，道周醫院變更負責人後
      ，繼續延聘丁○○，丁○○原先固定薪資為一萬六千五百元，延聘後提高為一
      萬九千二百元，另有特殊給付、大小夜班及逾時工時費用，固定薪資係與丁○○協調經其同意等情，亦為被告於本院行準備程序時所是承，既丁○○係被告
      擔任執行長後繼續延聘，並與丁○○協調提高薪資，則被告對道周醫院所僱用
      之勞工丁○○每月所獲得屬經常性給付之工資究係多寡，當無從諉為不知之理
      。
（二）次按勞工保險條例第十四條第一項及其施行細則第三十二條第一項規定，所稱
      月投保薪資，係指由投保單位按被保險人之月薪資總額，依投保薪資分級表之
      規定，向保險人申報之薪資，並以勞動基準法第二條第三款規定之工資為準，
      其每月收入不固定者，以最近三個月收入之平均為準。本件證人丁○○因每月
      加班時數及輪值大小夜班天數不同，故其每月所領取之工資不同，此為證人丁○○所是承，是丁○○之每月工資顯不固定，而應以其最近三個月即九十年三
      、四、五月收入之平均為準，而丁○○於該段期間每月工資皆約為五萬餘元，
      業據證人丁○○陳明在卷，而依行政院勞工委員會於八十七年八月二十八日發
      布修正之「勞工保險投保薪資分級表」之規定，應申報勞工丁○○投保薪資為
      四萬二千元，復有勞工保險普通事故保險費及就業保險保險費之被保險人與投
      保單位分擔金額表乙紙在卷可稽。且申報勞工投保薪資係被告決定，亦據證人
      即提供土地及金錢投資道周醫院之丙○○於本院審理時證述在卷；又被告於接
      獲勞工保險局通知丁○○投保薪資過低應予調整之際，當已知悉丁○○於九十
      年五月前所申報之勞工投保薪資顯係過低而有所錯誤，並進而查明丁○○屬經
      常性給與之工資究係多寡，而後據實申報；再依被告所稱：調整後之薪資二萬
      二千八百元係依丁○○本薪、主管加給、全勤獎金計算等語，核與丁○○於九
      十年五月份員工薪資明細表所示本薪一萬九千二百元、主管加給一千元、全勤
      獎金一千元，總計二萬一千二百元之金額亦有所不符，是以，二萬二千八百元
      顯係被告隨意指示康玉娟填載之數字。則被告明知丁○○於九十年三、四、五
      月屬經常性給與之工資應為五萬餘元，依規定應申報丁○○投保薪資為四萬二
      千元，竟指示不知情之會計康玉娟在勞工保險投保薪資調整表全民健康保險投
      保金額調整表上，虛載丁○○於九十年六月一日調整後之薪資為二萬二千八百
      元，其顯係基於行使業務上登載不實文書之直接故意，指示康玉娟為前開犯行
      ，且其目的顯係為減少雇主即道周醫院依法應負擔之勞工保險費支出，當可認
      定。再其持向勞工保險局申報調整丁○○之勞工保險投保薪資，亦足以生損害
      於丁○○本人及勞工保險局對勞工保險業務管理之正確性，復殆無疑。
（三）再道周醫院係行政部門負責申報勞工保險投保薪資，行政部門最高決行者即係
      擔任執行長之被告，勞保費用亦係授權被告執行一節，業據證人丙○○於本院
      審理時證述在卷，核與被告供述相符，顯見申報勞工保險投保薪資亦係在道周
      醫院擔任執行長負責行政事務之被告之業務範圍之一。至勞工保險條例第十條
      第一項固規定「各投保單位應為其所屬勞工辦理投保手續及其他有關保險事務
      ，並備僱用員工或會員名冊」，而課予投保單位應為其所屬勞工辦理投保手續
      及有關保險事務之義務，且此義務應屬公法義務固屬無疑。惟申報勞工保險薪
      資製作勞工保險投保薪資調整表，係投保單位基於前開法定義務而製作，其旨
      在使勞工保險局蒐集及掌握勞工投保資料，以利勞工生育、傷病、醫療、殘廢
      、老年、死亡給付，藉以保障勞工生活促進社會安全，與被告所營業務密切相
      關，互為伴隨，具備一定之例行性、反覆性，亦存在據實填載及客觀真正之合
      理期待，不能僅因具備公法義務之性質，即置其附隨業務作成文書之特性於不
      顧，是以，申報勞工保險薪資製作勞工保險投保薪資調整表應認係附隨於事業
      單位業務所作成，屬刑法第二百十五條所稱業務上作成之文書，準此，辯護人
      認勞工保險薪資申報義務屬公法義務，故不構成業務登載不實文書罪嫌云云，
      顯有所誤會。
（四）另證人丙○○及登記為道周醫院負責人之戊○○於本院審理時皆供稱：不知道
      周醫院於九十年五月間申報調整丁○○勞工投保薪資之情事等語，本院亦查無
      證據足以證明證人丙○○、戊○○就上開犯行與被告有何犯意聯絡及行為分擔
      ，自不得遽認其二人亦係本案之共犯；另證人甲○○係自九十二年二月起始至
      道周醫院任職，業據其證述在卷，則其所為之證詞，當皆係其任職後始親見親
      聞，自不足作為被告於九十年五月間所為之行使業務上登載不實文書犯行之有
      利或不利證據，皆附此敘明。
（五）此外，復有丁○○之勞工保險被保險人年資資料、異動資料等存卷可資佐證，
      綜上，被告所辯，顯係避就之詞，不足採信，本件事證明確，被告犯行，洵堪
      認定，應依法論科。
二、查被告在道周醫院擔任執行長，負責行政及醫務管理事務，申報勞工保險薪資製
    作勞工保險投保薪資調整表為其附隨業務，為從事業務之人，其在勞工保險投保
    薪資調整表全民健康保險投保金額調整表上，虛載丁○○於九十年六月一日調整
    後之薪資為二萬二千八百元，並於同月二十二日，持向勞工保險局申報調整丁○○之勞工保險投保薪資，足以生損害於丁○○本人及勞工保險局對勞工保險業務
    管理之正確性，核其所為，係犯刑法第二百十六條之行使第二百十五條之業務上
    登載不實文書罪。其登載不實之低度行為應為其行使之高度行為所吸收，不另論
    罪。再其利用不知情之會計康玉娟為之，並係間接正犯。爰審酌被告素無前科，
    有臺灣高等法院被告全國前案紀錄表乙紙在稽，素行良好，惟否認犯行，態度不
    佳，虛載丁○○之勞工保險投保薪資，造成丁○○損害及勞工保險局對勞工保險
    業務管理之正確性，兼衡其犯罪動機、目的、手段等一切情狀，量處如主文所示
    之刑，併諭知易科罰金之折算標準。
據上論斷，應依刑事訴訟法第二百九十九條第一項前段，刑法第二百十六條、第二百
十五條、第四十一條第一項前段，罰金罰鍰提高標準條例第一條前段、第二條，判決
如主文。
本案經檢察官李毓珮到庭執行職務。
中      華      民      國      九十三      年    十    月    二十六    日
                                臺灣彰化地方法院刑事第三庭
                                    審判長法  官  余仕明
                                          法  官  黃玉齡
                                          法  官  游秀雯
右正本證明與原本無異。
如不服本判決，應於判決送達後十日內，向本院提出上訴狀（須附繕本）。
告訴人或被害人對於判決如有不服具備理由請求檢察官上訴者，其上訴期間之計算係
以檢察官收受判決正本之日期為準。
                                    法院書記官    陳文俊
中      華      民      國      九十三      年    十一    月      四    日
附錄本案論罪科刑法條全文：
刑法第二百十六條：
行使第二百十條至第二百十五條之文書者，依偽造、變造文書或登載不實事項或使登
載不實事項之規定處斷。
刑法第二百十五條：
從事業務之人，明知為不實之事項，而登載於其業務上作成之文書，足以生損害於公
眾或他人者，處三年以下有期徒刑、拘役或五百元以下罰金。
